

```{r}
library(tidyverse)
library(ggplot2)
library(dplyr)
library(corrplot)
library(MASS)
library(skimr)
library(ggpubr)
library('sf')
library(RColorBrewer)
```

```{r setup, include=FALSE}
delitos_contra_libertad_seguridad_sexual <- read.csv("data_transf/delitos_contra_libertad_seguridad_sexual.csv")

delitos_contra_vida <- read.csv("data_transf/delitos_contra_vida.csv")

delitos_contra_libertad_fisica <- read.csv("data_transf/delitos_contra_libertad_fisica.csv")

delitos_contra_patrimonio <- read.csv("data_transf/delitos_contra_patrimonio.csv")

delitos_contra_la_salud <- read.csv("data_transf/delitos_contra_la_salud.csv")

delitos_cometidos_servidorespublicos <- read.csv("data_transf/delitos_cometidos_servidorespublicos.csv")

delitos_contra_correcto_funcionamiento_sistema_electoral <- read.csv("data_transf/delitos_contra_correcto_funcionamiento_sistema_electoral.csv")

delitos_contra_medio_ambiente <- read.csv("data_transf/delitos_contra_equilibrio_ecologico.csv")

AGEEML_202211202159971 <- read.csv("data_transf/AGEEML_202211202159971.csv")
```


# delitos con la libertad sexual
geompoint 
```{r}
delitos_contra_libertad_seguridad_sexual <- delitos_contra_libertad_seguridad_sexual %>% 
  mutate(prop.Abuso.sexual = (Abuso.sexual/pop.total)*100000,
         prop.Violacion = (Violacion/pop.total)*100000,
         prop.Acoso.sexual = (Acoso.sexual/pop.total)*100000,
         prop.Incesto = (Incesto/pop.total)*100000,
         prop.Hostigamiento.sexual = (Hostigamiento.sexual/pop.total)*100000,
         prop.Corrupción.de.menores = (Corrupción.de.menores/pop.total)*100000
         )
```

```{r}
g1 <- delitos_contra_libertad_seguridad_sexual %>% group_by(estado)%>% 
            ggplot(aes(y=reorder(estado,prop.Abuso.sexual),x =prop.Abuso.sexual))+
            geom_bar(stat='identity', color='gray', fill='red') +
            labs(y="Estados", x="proporción de delitos por cada cien mil habitantes")+ggtitle("Abuso Sexual")+theme(axis.text=element_text(size=7),
        axis.title=element_text(size=9,face="bold"))

g2 <- delitos_contra_libertad_seguridad_sexual %>% group_by(estado)%>% 
            ggplot(aes(y=reorder(estado,prop.Violacion),x =prop.Violacion))+
            geom_bar(stat='identity', color='gray', fill='red') +
            labs(y="Estados", x="proporción de delitos por cada cien mil habitantes")+ggtitle("Violación")+theme(axis.text=element_text(size=7),
        axis.title=element_text(size=9,face="bold"))

g3 <- delitos_contra_libertad_seguridad_sexual %>% group_by(estado)%>% 
            ggplot(aes(y=reorder(estado,prop.Acoso.sexual),x =prop.Acoso.sexual))+
            geom_bar(stat='identity', color='gray', fill='red') +
            labs(y="Estados", x="proporción de delitos por cada cien mil habitantes")+ggtitle("Acoso Sexual")+theme(axis.text=element_text(size=7),
        axis.title=element_text(size=9,face="bold"))

g4 <- delitos_contra_libertad_seguridad_sexual %>% group_by(estado)%>% 
            ggplot(aes(y=reorder(estado,prop.Hostigamiento.sexual),x =prop.Hostigamiento.sexual))+
            geom_bar(stat='identity', color='gray', fill='red') +
            labs(y="Estados", x="proporción de delitos por cada cien mil habitantes")+ggtitle("Hostigamiento Sexual")+theme(axis.text=element_text(size=7),
        axis.title=element_text(size=9,face="bold"))

g5 <- delitos_contra_libertad_seguridad_sexual %>% group_by(estado)%>% 
            ggplot(aes(y=reorder(estado,prop.Corrupción.de.menores),x =prop.Corrupción.de.menores))+
            geom_bar(stat='identity', color='gray', fill='red') +
            labs(y="Estados", x="proporción de delitos por cada cien mil habitantes")+ggtitle("Corrupción de Menores")+theme(axis.text=element_text(size=7),
        axis.title=element_text(size=9,face="bold"))
```

```{r}

```

```{r}
ggsave(
  filename="plots/abuso_sexual.png",
  plot = g1
)
ggsave(
  filename="plots/violacion.png",
  plot = g2
)
ggsave(
  filename="plots/acoso.png",
  plot = g3
)
ggsave(
  filename="plots/hostig.png",
  plot = g4
)
ggsave(
  filename="plots/corrup_menores.png",
  plot = g5
)
```

# delitos contra la vida

esta grafica va a ser muy buena para delitos contra la vida
```{r}
poblacion_mujer <- read.csv("~/Documents/ITAM/Aplicada3/proyecto/radiografia-RepMexicana/data_transf/poblacion_mujer.csv")
```

```{r}
delitos_contra_vida = merge(x = delitos_contra_vida, y = poblacion_mujer, by = "estado")
```

```{r}
delitos_contra_vida <- delitos_contra_vida %>% 
  dplyr::mutate(prop.Homicidio.doloso = (Homicidio.doloso/pop.total)*100000,
         prop.Homicidio.culposo = (Homicidio.culposo/pop.total)*100000,
         prop.Feminicidio = (Feminicidio/pop.female)*1000,
         )
```

```{r}
dumbbell <- function(v1, v2, group = rep(1, length(v1)), labels = NULL,
                     segments = FALSE, text = FALSE, pch = 19,
                     colv1 = 1, colv2 = 1, pt.cex = 1, segcol = 1,
                     lwd = 1,cex = 0.6, ...) {

  o <- sort.list(as.numeric(group), decreasing = TRUE)
  group <- group[o]
  offset <- cumsum(c(0, diff(as.numeric(group)) != 0))
  y <- 1L:length(v1) + 2 * offset
  
  dotchart(v1, labels = labels, color = colv1, xlim = range(v1, v2) + c(-2, 2),groups = group, pch = pch, pt.cex = pt.cex, cex = cex,main = "Homicidio doloso y culposo en México", legend=legend("bottomright", 
  legend = c("Homicidio doloso", "Homicidio culposo"), 
  col = c("blue","black"), 
  pch = c(19,19), 
  bty = "n", 
  pt.cex = 0.8, 
  cex = 0.8, 
  text.col = "black", 
  horiz = T , 
  title = 'tipo de homicidio',
  inset = c(0.01, 0.01)))
  
  if(segments == TRUE) {
    for(i in 1:length(v1)) {
      segments(min(v2[i], v1[i]), y[i],
               max(v2[i], v1[i]), y[i],
               lwd = lwd, col = segcol) 
    }
  }
  
  for(i in 1:length(v1)){
    points(v2[i], y[i], pch = pch, cex = pt.cex, col = colv2)
    points(v1[i], y[i], pch = pch, cex = pt.cex, col = colv1)
  }
  
  if(text == TRUE) {
    for(i in 1:length(v1)) {
      text(min(v2[i ], v1[i]) - 1.5, y[i],
           labels = min(v2[i], v1[i]))
      text(max(v2[i], v1[i]) + 1.5, y[i],
           labels = max(v2[i], v1[i])) 
    }
  }
}
```

```{r}
data <- delitos_contra_vida
gh1 <- dumbbell(v1 = data$prop.Homicidio.doloso, v2 = data$prop.Homicidio.culposo, text = FALSE,
         labels = data$estado, segments = TRUE, pch = 19,
         pt.cex = 0.5, colv1 = 1, colv2 = "blue")
```
mapa con homiciods y feminicidios

```{r}
if (!require("devtools")) {
    install.packages("devtools")
}
devtools::install_github("diegovalle/mxmaps")
```


```{r}
library(mxmaps)
library(ggplot2)
```

```{r}
diccionario <- dplyr::select(AGEEML_202211202159971,c("CVE_ENT","NOM_ENT"))
```

```{r}
estado <- unique(c(diccionario[,'NOM_ENT']))
clave <- unique(c(diccionario[,'CVE_ENT']))
clave_num <- c('01','02','03','04','05','06','07','08','09','10','11','12','13','14','15','16','17','18','19','20','21','22','23','24','25','26','27','28','29','30','31','32')
```

```{r}
diccionario <- data.frame(estado,clave,clave_num)

```

```{r}
delitos_contra_vida <- merge(diccionario,delitos_contra_vida, by="estado")
```

```{r}
summary(delitos_contra_vida)
```


```{r}

```

```{r}
newData <- delitos_contra_vida %>% mutate(y=case_when(prop.Feminicidio <= 0.021597 ~ 0.25,
                                           prop.Feminicidio < 0.029844 & prop.Feminicidio >= 0.021597  ~ 0.50,
                                           prop.Feminicidio >= 0.029844 ~ 0.75
                                           ))
#tasa baja media y alta
```

```{r}
new2 <- dplyr::select(newData,c('estado','clave_num','y'))
```

```{r}
obtain_value <- function(estado_clave){
  #values <- new2 %>% filter(clave_num == clave)
  #value <- values$y[1]
  #return(value)
  val <- new2 %>% filter(clave_num == estado_clave) %>% summarise(y)
  val$y[1]
}
```



merge dataframe with data and lat and long
```{r}
mapa <- mxmaps::mxstate.map
mapa <- mapa %>% rename(estado=region)
```

```{r}
mapa <- mapa %>% mutate(y=case_when(
                      estado == '01' ~ obtain_value('01'),
                      estado == '02' ~ obtain_value('02'),
                      estado == '03' ~ obtain_value('03'),
                      estado == '04' ~ obtain_value('04'),
                      estado == '05' ~ obtain_value('05'),
                      estado == '06' ~ obtain_value('06'),
                      estado == '07' ~ obtain_value('07'),
                      estado == '08' ~ obtain_value('08'),
                      estado == '09' ~ obtain_value('09'),
                      estado == '10' ~ obtain_value('10'),
                      estado == '11' ~ obtain_value('11'),
                      estado == '12' ~ obtain_value('12'),
                      estado == '13' ~ obtain_value('13'),
                      estado == '14' ~ obtain_value('14'),
                      estado == '15' ~ obtain_value('15'),
                      estado == '16' ~ obtain_value('16'),
                      estado == '17' ~ obtain_value('17'),
                      estado == '18' ~ obtain_value('18'),
                      estado == '19' ~ obtain_value('19'),
                      estado == '20' ~ obtain_value('20'),
                      estado == '21' ~ obtain_value('21'),
                      estado == '22' ~ obtain_value('22'),
                      estado == '23' ~ obtain_value('23'),
                      estado == '24' ~ obtain_value('24'),
                      estado == '25' ~ obtain_value('25'),
                      estado == '26' ~ obtain_value('26'),
                      estado == '27' ~ obtain_value('27'),
                      estado == '28' ~ obtain_value('28'),
                      estado == '29' ~ obtain_value('29'),
                      estado == '30' ~ obtain_value('30'),
                      estado == '31' ~ obtain_value('31'),
                      estado == '32' ~ obtain_value('32')))
```




```{r}
mapa_feminicidios <- ggplot(mapa,aes(long,lat,group=group, fill=factor(y)))+
  geom_polygon(colour="grey") + coord_quickmap() +scale_fill_manual("tasa", values = brewer.pal(5, "RdPu"), labels=c("baja","media","alta"))+ ggtitle("Tasa de feminicidios(por cada 100 mil mujeres)")+theme(plot.title = element_text(hjust = 0.5))
```

```{r}
boxplot(delitos_contra_vida$prop.Feminicidio,
        main = "Tasa de feminicidios(por cada 100 mil mujeres)")
```

```{r}
mapa_feminicidios
```


```{r}
ggsave(
  filename="plots/mapa_feminicidios.png",
  plot = mapa_feminicidios
)
```

# libertad fisica
```{r}
#contra_libertad_fisica <- dplyr::select(delitos2,all_of(contra_libertad_fisica))

delitos_contra_libertad_fisica <- dplyr::select(delitos_contra_libertad_fisica,-c("X"))
names(delitos_contra_libertad_fisica ) <- c("estado","pop.total","secuestro","trata.personas","trafico.menores","rapto","otros.delitos.contra.libertad")
```

```{r}
delitos_contra_libertad_fisica <- delitos_contra_libertad_fisica %>% 
  mutate(prop.secuestro = (secuestro/pop.total)*1000,
         prop.trata.personas = (trata.personas/pop.total)*1000,
         prop.trafico.menores = (trafico.menores/pop.total)*1000,
         prop.rapto = (rapto/pop.total)*1000,
         prop.otros.delitos.contra.libertad= (otros.delitos.contra.libertad/pop.total)*1000
         )
```


```{r}
gl_sec<- delitos_contra_libertad_fisica %>% group_by(estado)%>% 
            ggplot(aes(y=reorder(estado,secuestro),x =prop.secuestro))+
            geom_bar(stat='identity', color='gray', fill='#4682B4') +
            labs(y="Estados", x="número de delitos por cada mil habitantes")+ggtitle("Secuestro")+theme(axis.text=element_text(size=7),
        axis.title=element_text(size=9,face="bold"))
```

```{r}
gl_trata<- delitos_contra_libertad_fisica %>% group_by(estado)%>% 
            ggplot(aes(y=reorder(estado,prop.trata.personas),x =prop.trata.personas))+
            geom_bar(stat='identity', color='gray', fill='#4682B4') +
            labs(y="Estados", x="número de delitos por cada mil habitantes")+ggtitle("Trata de personas")+theme(axis.text=element_text(size=7),
        axis.title=element_text(size=9,face="bold"))
```

```{r}
gl_trafico<- delitos_contra_libertad_fisica %>% group_by(estado)%>% 
            ggplot(aes(y=reorder(estado,prop.trafico.menores),x =prop.trafico.menores))+
            geom_bar(stat='identity', color='gray', fill='#4682B4') +
            labs(y="Estados", x="número de delitos por cada mil habitantes")+ggtitle("Tráfico de menores")+theme(axis.text=element_text(size=7),
        axis.title=element_text(size=9,face="bold"))
```

```{r}
gl_trata<- delitos_contra_libertad_fisica %>% group_by(estado)%>% 
            ggplot(aes(y=reorder(estado,prop.trata.personas),x =prop.trata.personas))+
            geom_bar(stat='identity', color='gray', fill='#4682B4') +
            labs(y="Estados", x="número de delitos por cada mil habitantes")+ggtitle("Trata de personas")+theme(axis.text=element_text(size=7),
        axis.title=element_text(size=9,face="bold"))
```

```{r}
gl_otros<- delitos_contra_libertad_fisica %>% group_by(estado)%>% 
            ggplot(aes(y=reorder(estado,prop.otros.delitos.contra.libertad),x =prop.otros.delitos.contra.libertad))+
            geom_bar(stat='identity', color='gray', fill='#4682B4') +
            labs(y="Estados", x="número de delitos por cada mil habitantes")+ggtitle("Otros delitos con tra la libertad física")+theme(axis.text=element_text(size=7),
        axis.title=element_text(size=9,face="bold"))
```

```{r}
gl_sec + gl_trata
```



# delitos contra el patrimonio
```{r}
delitos_contra_patrimonio <- dplyr::select(delitos_contra_patrimonio,-c("X"))
#names(delitos_contra_libertad_fisica ) <- c("estado","pop.total","secuestro","trata.personas","trafico.menores","rapto","otros.delitos.contra.libertad")
```


tipos de robo por estado

```{r}
robos <- dplyr::select(delitos_contra_patrimonio, -c("Abuso.de.confianza","Daño.a.la.propiedad","Otros.delitos.contra.el.patrimonio",
                                              "Fraude","Despojo"))
```

```{r}
par(cex.lab=0.6) # is for y-axis
par(cex.axis=0.4) # is for x-axis
par(las=3)
boxplot(robos$Robo.a.casa.habitación, 
        robos$Robo.a.institución.bancaria,
        robos$Robo.a.negocio,
        robos$Robo.a.peatón,
        robos$Robo.a.transportista,
        robos$Robo.de.autopartes,
        robos$Robo.de.ganado,
        robos$Robo.de.maquinaria,
        robos$Robo.de.vehículo.automotor,
        robos$Robo.en.transporte.individual,
        robos$Robo.en.transporte.público,
        robos$Otros.robos,
        main = "Distribución del robo",
        names = c("Robo.a.casa.habitación","Robo.a.institución.bancaria",
                  "Robo.a.negocio", "Robo.a.peatón","Robo.a.transportista",
                  "Robo.de.autopartes", "Robo.de.ganado","Robo.de.maquinaria",
                  "Robo.de.vehículo.automotor","Robo.en.transporte.individual",
                  "Robo.en.transporte.público","Otros.robos"),
        ylab = "Percentages")
```
```{r}
contra_patrimonio_seguridad <- c("estado","Robo.a.casa.habitación","Robo.a.institución.bancaria",
                  "Robo.a.negocio", "Robo.a.peatón","Robo.a.transportista",
                  "Robo.de.autopartes", "Robo.de.ganado","Robo.de.maquinaria",
                  "Robo.de.vehículo.automotor","Robo.en.transporte.individual",
                  "Robo.en.transporte.público","Abuso.de.confianza","Fraude",
                  "Daño.a.la.propiedad","Despojo","Allanamiento.de.morada","Extorsión","Amenazas")
#delitos_contra_patrimonio['prop.robos'] = sum(delitos_contra_patrimonio[, ]) 
robos_g <- delitos|> dplyr::select(contra_patrimonio_seguridad)


robos <- delitos_contra_patrimonio %>%
  mutate(robos.total = rowSums(across(robos))) %>%
  mutate(robos.total.prop = (robos.total/pop.total)*10000)

```

```{r}
create_plot_robos <- function(estado){
  d <- robos_g %>% filter(estado == estado)
  d <- dplyr::select(d,-c("estado"))
  data <- d %>% pivot_longer(cols= colnames(d), names_to='delitos',values_to='values')
  data <- data %>% 
    mutate(name=fct_reorder(delitos,desc(values))) %>%
    #arrange(desc(delitos)) %>%
    mutate(prop = values / sum(data$values) *100) %>%
    mutate(ypos = cumsum(prop)- 0.5*prop )
  g <- ggplot(data=data, aes(x=name, y=values, fill=delitos)) +geom_bar(stat = "identity") +   theme(axis.text.x = element_blank()) + labs(title=paste("delitos contra el patrimonio y la seguridad individual en ",estado), y="número de robos",x="delitos")
  ggsave(
  filename=paste("plots/robos",estado,".png"),
  plot = g
)
  return(g)
}
```

```{r}
create_plot_robos('Colima')
```

# delitos contra el medio ambiente

```{r}
delitos_contra_medio_ambiente <- dplyr::select(delitos_contra_medio_ambiente, -c("X"))
names(delitos_contra_medio_ambiente) <- c("estado","pop.total","delitos.contra.medio.ambiente")
```

```{r}
delitos_contra_medio_ambiente_g <- delitos_contra_medio_ambiente %>% filter(delitos.contra.medio.ambiente > 0)
```

```{r}
gl_salud<- delitos_contra_medio_ambiente_g %>% group_by(estado)%>% 
            ggplot(aes(y=reorder(estado,delitos.contra.medio.ambiente),x =delitos.contra.medio.ambiente))+
            geom_bar(stat='identity', color='#075C27', fill='#0DBB4F') +
            labs(y="Estados", x="número de delitos por cada mil habitantes")+ggtitle("Delitos contra el medio ambiente")+theme(axis.text=element_text(size=7),
        axis.title=element_text(size=9,face="bold"))
```


# Clusters
```{r}
library(cluster)
library(factoextra) # visualización de funciones
library(tidyverse)
library(corrplot)  #matrices de correlación
```

```{r}
cluster_delitos_libertad_sexual <- dplyr::select(delitos_contra_libertad_seguridad_sexual,c(
  "estado","prop.Abuso.sexual","prop.Violacion",
  "prop.Acoso.sexual", "prop.Hostigamiento.sexual","prop.Corrupción.de.menores"))

row.names(cluster_delitos_libertad_sexual) <- cluster_delitos_libertad_sexual$estado
cluster_delitos_libertad_sexual <- dplyr::select(cluster_delitos_libertad_sexual, -c("estado"))

H1  <-  dplyr::select(delitos_contra_libertad_seguridad_sexual,c( "prop.Abuso.sexual","prop.Violacion",
  "prop.Acoso.sexual", "prop.Hostigamiento.sexual","prop.Corrupción.de.menores"))
```

Cuando los atributos tienen diferentes magnitudes, es recomendable estandarizar los datos.
```{r}
#enigh20 <- scale(enigh20)
```

`nstart` indica cuántos conjuntos aleatorios deben tomarse, cuando se provee un número de centros (clusters).
```{r}
set.seed(10)
km1 <- kmeans(cluster_delitos_libertad_sexual, centers = 5, nstart = 50)
```




```{r}
fviz_cluster(km1, 
             data = H1, 
             ellipse.type = "euclid", 
             star.plot = F, 
             repel = T,
             ggtheme = theme(legend.position = "bottom"))
```




Clusters por estado en temas de delitos contra el individuo


```{r}
# if there are more than two dimensiones (varaibles) fzviz_cluster will perform principal componente analysis and plot the data points according to first two components that will explain the majorty of variance.
fviz_cluster(km1, 
             data = cluster_delitos_libertad_sexual, 
             ellipse.type = "euclid", 
             star.plot = F, 
             repel = T,
             ggtheme = theme(legend.position = "bottom"))
```


No buscamos hacer un estudio que explique las causas de la violencia, los delitos, la pobreza; buscamos mostrar el momento en el que se encuentra México. 

Determinar una segmentación de las mujeres mexicanas, basada en las creencias, valores y actitudes -para cada grupo- que más influyen en que se embaracen durante la adolescencia. Esto, con el propósito de construir estrategias futuras, específicas para cada segmento, que aporten en la prevención del embarazo adolescente, de forma eficiente.

De qué estados se forman los clusters




```{r}
cluster_delitos_libertad_sexual['ind'] = 1:32
```

```{r}
values_1 <- as_tibble(which(km1$cluster==1))$value
values_2 <- as_tibble(which(km1$cluster==2))$value
values_3 <- as_tibble(which(km1$cluster==3))$value
values_4 <- as_tibble(which(km1$cluster==4))$value
values_5 <- as_tibble(which(km1$cluster==5))$value
```


```{r}
estados_cluster1 <- rownames(filter(cluster_delitos_libertad_sexual,ind %in% values_1))
estados_cluster2 <- rownames(filter(cluster_delitos_libertad_sexual,ind %in% values_2))
estados_cluster3 <- rownames(filter(cluster_delitos_libertad_sexual,ind %in% values_3))
estados_cluster4 <- rownames(filter(cluster_delitos_libertad_sexual,ind %in% values_4))
estados_cluster5 <- rownames(filter(cluster_delitos_libertad_sexual,ind %in% values_5))
```

podemos comparar los resultados de clasificacion con los datos originales


 clusters compared wtih the original variables.
```{r}
library(ggrepel)
df <- cluster_delitos_libertad_sexual |>
  as_tibble() |>
  mutate(cluster=km1$cluster,
         state=row.names(cluster_delitos_libertad_sexual)) 
p <- df |> ggplot(aes(prop.Abuso.sexual,prop.Violacion, color=factor(cluster), label=state))+ xlim(-20,60)

p1 <- p + geom_text_repel(max.overlaps=50) + labs(title="g")
```

```{r}
p1
```
```{r}
k.values <- 1:15
calculate_silloute <- function(df){
  wss <- function(k){
      kmeans(df,k,nstart=42)$tot.withinss
    }
  #extract wass for 2-15 clusters
  wss_values <- map_dbl(k.values, wss)
  return(wss_values)
}

```

```{r}
wss_values <-  calculate_silloute(cluster_delitos_libertad_sexual)
```

```{r}
plot(k.values, wss_values, type="b", pch=19,frame=FALSE, xlab = "number of clusters K", 
     ylab="total within-clusters sum of squares")
```
```{r}
fviz_nbclust(cluster_delitos_libertad_sexual,kmeans, method="wss")
```

# delitos contra el patrimonio y la seguridad individual
```{r}
delitos <- read.csv("data_to_analyze/delitos_por_estado.csv")
contra_patrimonio_seguridad_invidivual <- c("Robo.a.casa.habitación","Robo.a.institución.bancaria",
                  "Robo.a.negocio", "Robo.a.peatón","Robo.a.transportista",
                  "Robo.de.autopartes", "Robo.de.ganado","Robo.de.maquinaria",
                  "Robo.de.vehículo.automotor","Robo.en.transporte.individual",
                  "Robo.en.transporte.público","Otros.robos", "Abuso.de.confianza","Fraude",
                  "Daño.a.la.propiedad","Despojo","Allanamiento.de.morada","Extorsión","Amenazas")

delitos_contra_patrimonio_seguridad_invidivual <- delitos |> dplyr::select(all_of(c("estado","pop.total",contra_patrimonio_seguridad_invidivual)))

delitos_contra_patrimonio_seguridad_invidivual <- delitos_contra_patrimonio_seguridad_invidivual %>%
  mutate(delitos.contra.patrimonio.seguridad.invidivual = rowSums(across(contra_patrimonio_seguridad_invidivual))) %>%
  mutate(delitos.contra.patrimonio.seguridad.invidivual.prop = (delitos.contra.patrimonio.seguridad.invidivual/pop.total)*10000)
```

```{r}
gdp <- delitos_contra_patrimonio_seguridad_invidivual %>% group_by(estado)%>% 
            ggplot(aes(y=reorder(estado,delitos.contra.patrimonio.seguridad.invidivual.prop),x =delitos.contra.patrimonio.seguridad.invidivual.prop))+
            geom_bar(stat='identity', color='gray', fill='#89CFF0') +
            labs(y="Estados", x="proporción de delitos por cada cien mil habitantes")+ggtitle("Delitos contra el patrimonio y seguridad individual")+theme(axis.text=element_text(size=7),
        axis.title=element_text(size=9,face="bold"))
```

```{r}

ggsave(
  filename="plots/delitos_contra_patrimonio_seguridadIndividual.png",
  plot = gdp
)
```

# delitos contra la libertad y la vida

```{r}
contra_libertad_vida <- c("Secuestro","Trata.de.personas","Tráfico.de.menores","Rapto","Otros.delitos.que.atentan.contra.la.libertad.personal","Homicidio.culposo","Homicidio.doloso","Feminicidio","Violacion" ,"Abuso.sexual","Acoso.sexual","Incesto","Hostigamiento.sexual","Corrupción.de.menores","Otros.delitos.que.atentan.contra.la.libertad.y.la.seguridad.sexual","Violencia.de.género..excluyendo.violencia.familiar.")

delitos_contra_libertad_y_la_vida <- delitos |> dplyr::select(all_of(c("estado","pop.total",contra_libertad_vida)))

delitos_contra_libertad_y_la_vida <- delitos_contra_libertad_y_la_vida %>%
  mutate(delitos.contra.la.vida.y.libertad = rowSums(across(contra_libertad_vida))) %>%
  mutate(delitos.contra.la.vida.y.libertad.prop = (delitos.contra.la.vida.y.libertad/pop.total)*10000)
```

# delitos contra la sociedad, medio ambiente y estado
```{r}
contra_sociedad_medio_ambiente_estado <- c("Narcomenudeo" ,"Falsificación", "Delitos.en.contra.del.medio.ambiente", "Otros.delitos.contra.la.sociedad", "Delitos.electorales" , "Delitos.cometidos.por.servidores.públicos")

delitos_contra_sociedad_medio_ambiente_estado <- delitos |> dplyr::select(all_of(c("estado","pop.total",
                                                                       contra_sociedad_medio_ambiente_estado)))

delitos_contra_sociedad_medio_ambiente_estado <- delitos_contra_sociedad_medio_ambiente_estado %>%
  mutate(delitos.contra.sociedad.medio.ambiente.y.el.estado = rowSums(across(contra_sociedad_medio_ambiente_estado))) %>%
  mutate(delitos.contra.la.vida.y.libertad.prop = (delitos.contra.sociedad.medio.ambiente.y.el.estado/pop.total)*10000)
```

relacion entre variables de estos grupos
- matriz de correlacion
- clusters